臺灣高等法院高雄分院刑事判決　　　　　　　　九十二年度重上更(五)字第九號
　　上　訴　人　乙○○
　　即　被　告
　　選任辯護人　王家鈺律師
右上訴人因貪污治罪條例等案件，不服臺灣高雄地方法院八十八年度訴字第一九七號
中華民國八十八年九月二十日第一審判決（起訴案號：臺灣高雄地方法院檢察署八十
七年度偵字第一七七六０號），提起上訴，判決後，經最高法院第五次發回更審，本
院判決如左：
      主  文
原判決關於乙○○部分撤銷。
乙○○連續依據法令從事公務之人員，對於主管之事務，直接圖利，處有期徒刑壹年
陸月，褫奪公權貳年。所得財物音響壹組（價值新台幣貳萬陸仟伍佰元）應予追繳發
還被害人久太廢棄物處理股份有限公司（負責人甲○○），如全部或一部不能追繳時
，追徵其價額或以其財產抵償之。
      事  實
一、乙○○於民國（下同）七十九年八月至八十六年二月間，任職高雄縣政府環境保
    護局（下簡稱高雄縣政府環保局）第三課技士，職掌轄區內事業廢棄物管理、稽
    查、審查、輔導事業單位廢棄物清理等業務，為依據法令從事公務之人員。其負
    責轄區內設於高雄縣旗山鎮○○○路一七六之二號久太廢棄物處理股份有限公司
    （下稱久太公司）之申請設置、操作許可之初審、層轉及輔導、管制、稽查該公
    司事業廢棄物清理等業務，明知公務員不得假借權力，以圖本身或他人之利益，
    竟明知違背法令，意圖為自己之不法利益，並基於概括犯意，先於八十二年八月
    間某日，因其借用同事張簡慶勳之福特牌自用小客車發生事故毀損，為免付修車
    費用之不法利益，對於其輔導、管理、稽查久太公司事業廢棄物之職權機會，在
    高雄地區某處要求久太公司業務經理王志高（於八十三年年初離職，但繼續處理
    該公司部分業務）將該車送修，修理費新臺幣（下同）一萬六千五百八十元（起
    訴書誤載為一萬六千五百八十二元）由王志高以久太公司交付之交際零用金支付
    ，並於八十二年八月二十三日向久太公司報銷支付該筆修車費用；嗣久太公司因
    於八十三年四月二十五日遭勒令停工，而其廢棄物操作許可證僅至八十三年九月
    二十日止，需經申請展延或重新申請始能繼續處理一般事務廢棄物，詎乙○○仍
    承前開同一犯意，於八十四年二月間，因其家中需用音響，對於其負責操作許可
    之初審、層轉久太公司事業廢棄物之職權機會，在高雄縣路竹鄉○○路一六六之
    一號住處，要求王志高代為購買組合音響一組，亦由王志高以久太公司交付之交
    際零用金，購買音響一台價款二萬六千五百元，並送至前開乙○○住處交予送交
    乙○○，王志高並於八十四年二月廿三日向久太公司報銷支付購買該音響之價款
    ；對於主管之事務，直接圖得自己之不法利益價值共為四萬三千零八十元。嗣經
    法務部調查局高雄市調查處查獲，乙○○於八十七年七月三十日檢察官偵查時自
    白有請王志高購買音響及修車犯行。
二、案由法務部調查局高雄市調查處移送及臺灣高雄地方法院檢察署檢察官偵查起訴
    。
      理  由
壹、本件不爭執事項：
(一)被告之職掌：
  (一)七十九年八月至八十六年二月間任職於高雄縣政府環保局第三科技士，職掌轄區
    內事業廢棄物管理、稽查、審查、輔導事業單位廢棄物清理等業務，為依據法令
    從事公務之人員。
  (二)有關高雄縣政府環保局各課室業務分配為課長之權責，由課長依各業務性質分配
    各承辦人員辦理，故課室各承辦人員職掌係受課長業務指揮分配。至於八十二年
    至八十四年底間高雄縣政府環保局第三課負責承辦合法事業單位廢棄物管制各項
    業務之承辦人員，經調閱檔案資料未發現工作分配表，但查閱各承辦人員公文承
    辦情形，辦理事業廢棄物事宜，八十二年度為乙○○、劉正光；八十三年度為黃
    子文、李文娟、唐靜慧、乙○○；八十四年度為乙○○、黃子文、洪登來、李文
    娟、唐靜慧。該局第三課技士乙○○於八十三年六月二十日至八十四年五月期間
    所承辦之業務是合法事業單位廢棄物管制，若有需緊急處理之非法事業廢棄物事
    宜，因人手不足，乙○○才協助辦理。八十四年六月起未承辦非法事業單位之稽
    查取締業務，此有高雄縣政府環保局九十三年三月十九日高縣環四字第○九三○
    八○○五九六號函附卷可稽（見本院卷第一一一至一一二頁）。
(二)久太公司之業務範圍及違規情形：
  (一)久太公司負責人係甲○○，其營業項目為處理一般事廢棄物，處理廢棄物之種類
    為油泥、無害之有機性及無機性污泥，其操作許可證之有效期間係自八十三年九
    月二十日止，有臺灣省政府廢棄物處理場（廠）操作許可證二紙附卷可稽（見一
    六九四三號偵卷第三五、三六頁）。
  (二)久太公司於八十三年四月二十五日遭高雄縣政府環保局勒令停工後，曾於八十三
    年五月四日、同年七月二十一日提報復工，而於該公司遭勒令停工期間，於八十
    三年七月六日曾遭查獲於八十三年六月二十九日至三十日違規營運，並據以告發
    ，依告發通知單發文文件執行查處人員係當時同課之稽查員唐靜慧（告發通知單
    上載有告發人乙○○、唐靜慧），另八十三年九月十九日該局亦派員會同相關單
    位勘查該公司；又該公司遭勒令停工後申請復工案（至八十三年九月二十日），
    係由當時該局第三課之乙○○技士辦理相關之簽呈事項（該公司操作許可證期限
    至八十三年九月二十日止，故於上開期限後該公司已無許可證照，如該公司欲執
    業則必須重新申請證照），此有高雄縣政府環保局九十二年十二月十九日高縣環
    四字第○九二○○三七七九五號函及相關文件附卷可稽（見本院卷第六六至頁）
    。
(三)久太公司業務經理王志高曾為被告處理之事項及花費：
  (一)八十二年八月間久太公司業務經理王志高曾將被告向同事張簡慶勳借用之福特牌
    自用小客車送修，並支付費用為一萬六千五百八十元。
  (二)八十四年二月間王志高有購買音響一台交付被告，金額為二萬六千五百元。
貳、被告及辯護人辯解：
  (一)修車費及音響費純係基於與王志高間朋友互相協助而代墊，且事後均已將修車款
    及音響價款返還王志高，至於王志高以其所保管之久太公司零用金墊付及久太公
    司如何記帳，均不知情，亦未囑咐王志高向久太公司請款繳付。
  (二)久太公司遭停工後向高雄縣政府申請操作許可展延未獲核准，且現該公司已解散
    ，被告對該公司自無輔導、管制、稽查之權責，亦無於八十四年二月間利用職權
    圖利之可能。
  (三)王志高第一次於調查局製作之筆錄記載不實。
  (四)久太公司停工後該公司非法或無照營運等事項之稽核權責係由另一職員辦理，與
    被告無涉，且久太公司申請復工案亦須經當時之台灣省政府環保處核准同意，該
    公司停工後有無違規營業之稽查、管理非被告之職權，且該公司八十四年業已無
    操作許可證照，亦即明示已無申請復工之權利，故不可能利用職務圖利。
參、本院之判斷：
(一)本件偵辦查獲之緣由：
    本件偵辦之始係由署名「優品某被資遣離職員工」向臺灣高雄地方法院檢察署檢
    察官檢舉優品化學公司與久太公司處理廢棄物之情形，經調查局人員於八十七年
    七月二十三日傳訊久太公司負責人甲○○前往製作筆錄，除了解該公司與優品公
    司廢棄物處理、久太公司操作許可證情形外，並訊問其有關八十六年十月八日搜
    索扣押該公司總分類帳內，其中列於交際費項下之多筆支出情形，而非自始且唯
    一就被告違反法令情事予以調查，此有該檢舉函及甲○○之調查筆錄附卷可稽（
    見一六九四三號卷第二，五至十頁）。是因前開交際費項下支出詢問事項係屬全
    面性，而非個案，且該次亦有就優品公司處理廢棄物之事情加以詢問，故甲○○
    在答覆時自無法就被告部分特別為迴護或不利於被告之陳述。再證人甲○○事後
    亦經原審及本院前審傳訊證述在卷，而其中關於久太公司業務經理王志高有無將
    修車費及音響款項收回交還部分，前後所述有不一（此部分容後陳述），而本院
    依當初偵辦查獲本件之經過，認甲○○先前之陳述具有較可信之特別情況，且為
    證明犯罪事實存否所必要，故依刑事訴訟法第一百五十九條之二規定認就甲○○
    於調查局之陳述部分得為證據，茲先敘明。
(二)久太公司總分類帳冊內之記載如何？
  (一)扣案之久太公司總分類帳內，記載有「營業費用」、「設備費用」、．．「交際
    費用」、「暫付款」、「應收帳款」、「其他收入」、「營業收入」、「暫借款
    」等三十餘項，並於各該項下編有各類花費或收入之記錄，而其中「交際費用」
    編為第十三項，記載自八十一年三月十日跑至八十四年九月十六日止之支出情形
    ，而「其他收入」一欄為第二十二項，記載自八十一年四月二十一日起至八十六
    年一月十三日止之有關稅捐處退稅、廢鐵收入、事故理賠之收支情形，有帳冊扣
    案可稽。足見久太公司總分類帳內，各項之支出均依其性質而為編類記載，甚且
    有公司之收入記載情形甚明。
  (二)有關久太公司交際費用項下，其中關於「八十二年八月二十三日張簡小姐修車一
    六五八○」、「劉重民（應為乙○○之誤寫）音響二六五○○」之記載分別係作
    為久太公司出面打點交際之用，業據證人甲○○於調查局陳稱：「所承辦之業務
    是高雄縣內之廢棄物處理與久太公司業務有利害關係，故平日皆由時任久太公司
    業務經理之王志高出面打點交際」、「乙○○任職之環保第三課業務，與久太公
    司有利害關係，故致送渠音響作為交際之用」等語（見一六九四三號卷第九頁反
    面、第十頁）。再久太公司負責人甲○○對於被告係何人，亦於檢察官偵訊中陳
    稱：「（乙○○與你何關係？）業務經理聯繫我不知」等語（見五十頁反面），
    及於原審審理中陳稱：「（公司分類帳的記載，詳情你知否？）那是業務經理負
    責的事，我只有大約知略」（見原審卷第三四頁反面），益見甲○○對於其公司
    業務經理王志高如何處理交際費用情事均授權由王志高處理而未過問。
(三)久太公司業務經理王志高有無向久太公司請領款項支付前開修車費及音響費用？
  (一)王志高係久太公司之業務經理於七十九年間進入久太公司，於八十二年底、八十
    三年初離職，已經其於偵查及本院前審時陳述在卷（見一六九四三號偵卷第四九
    頁反面、上更字(二)一六號第四一頁）。而王志高曾向久太公司請領支出前開修車
    款及音響款項情事，亦經其於八十七年八月七日調查局訊問時陳稱：「我將乙○
    ○所駕駛使用之張簡慶勳私車送修後，修畢時曾向久太公司預支修車費付給修車
    行」（見一七七六○號卷第六一頁反面），及於本院前審時證稱：「我口頭上向
    會計小姐說我支出這些錢」、「我有代他（指乙○○）支出這二筆費用」（見上
    訴卷第六一頁）、「我出去身上都有一筆錢作為我的零用金，當我要用的時候，
    我隨時都會跟公司會計小姐或老闆報告說我要花什麼錢，他就隨手這樣記載，．
    ．我會告訴他說我的錢用到哪邊去，我有這麼跟他講說我先借支公司這筆錢去修
    車」、「因為錢在我身上，．．我都會跟老闆交待清楚」（見上更(一)二四二號卷
    第四四、四七頁）、「因為我當時有保管公司十萬元的零用金可以動用，所以我
    就以零用金先行墊付修車費用，後來我向公司呈報這筆費用，所以才會記載在此
    帳冊裡面。八十四年二月十三日支付的音響費用，也是同樣情形，當時我身上保
    管公司的零用金十萬元來支付。」等語（見上更字(二)一六號第四二頁）、「（你
    是用你的錢，還是用公司的錢墊？）我身上有錢，是公司放在我身上的錢」等語
    （見上更(三)卷第五八頁），核與證人即記載該分類帳之久太公司會計凌靜華於本
    院前審證稱：「這是根據我們公司經理王志高報的帳，不是向我支出現款，他叫
    我記什麼我就記什麼」、「我知道董事長甲○○都有放一筆錢放在王志高那邊，
    他有支出就會叫我記下來，因為他是經理，有什麼要支出他就可以動用」等語相
    合（上更(一)卷第六三、六四頁），再該分類帳上所記載支出「張簡小姐」修車費
    用一萬六千五百八十元，係因所修車輛為張簡慶勳所有，由乙○○使用，是乙○
    ○要求王志高送修等情，為證人王志高所證實（八十七年度偵字第一七七六０號
    卷第六０頁反面）。又久太公司於八十二年八月廿三日支出修車（張簡小姐）一
    萬六千五百八十元，及八十四年二月十三日支出乙○○音響二萬六千五百元等情
    ，復有久太公司之支出交際費用分類帳影本附卷可稽（八十七年度偵字第一六九
    四三號卷第十四頁反面、第十七頁），是該修車費用及音響費用係由王志高自久
    太公司交際費用內支出，應堪認定。
  (二)又證人王志高既係由其保管之久太公司款項內支出，並於事後向會計或老闆甲○
    ○告知該款項之流向，而經會計記錄於該帳冊之「交際費用」項下，則可知當時
    王志高係代久太公司支付前開二筆費用，而非其個人或朋友情誼，否則其何以不
    告知甲○○或會計係向公司借款而代友人支付款項，使會計將該款項列入久太公
    司之「暫借款」項下？
  (三)證人王志高已於八十二年底、八十三年初離職，已如前述，再依其於本院前審時
    所述：「八十三年初是因為我自己生涯規劃才離職，但當時久太公司承包中油的
    污泥脫水工程尚在進行，還是由我在負責，該工程進行到八十四年七月間結束，
    ．．所以久太公司有要我繼續完成該工程，但是我離職後，我就很少進公司，我
    『不可以請領交際費用』，．．我離職後，八十三年到八十七年七月並沒有薪資
    」等語（見上更(二)卷第四一頁），則王志高於八十四年間既已離職，其又係因私
    人情誼而代被告購買音響並先支付款項，為何不使用自己款項或以其本人名義先
    行向久太公司借貸支付，反而動用久太公司之款項並告知會計或老闆該款項之去
    向而使會計記載於久太公司「交際費用」項下？顯現證人王志高雖於八十二年底
    、八十三年初離職，然其因長久任久太公司之業務經理而熟悉該公司之對外交際
    情形，故仍幫忙處理該公司之交際事宜。
  (四)雖證人甲○○於市調處就修車費用部分，證稱「張簡小姐當時乃任職於高雄縣環
    保局第三課．．．因張簡小姐所承辦之業務是高雄縣內之廢棄物處理，與久太公
    司業務有利害關係，故平日皆由時任久太公司業務經理王志高出面打點交際」等
    語，且經其原審審理時陳稱：調查局所做筆錄實在等語（見原審卷第七二頁反面
    ），惟此乃因上開帳冊所載修車費用之對象為「張簡小姐」，經調查人員提示訊
    問之故，而王志高於上開第二次接受調查局人員訊問時，即證稱張簡慶勳所有車
    輛係交予被告乙○○使用，因乙○○發生車禍撞壞車子，要求幫忙送修等語，已
    如上述。再綜合前開王志高以久太公司款項為被告支付修車、音響費用後，即向
    久太公司之老闆及會計報告及證人凌靜華、甲○○前開證述等情，可見與久太公
    司業務有利害關係之交際事宜，均該公司業務經理王志高出面打點無訛。
(四)被告有無返還前開修車費及購買音響款項予王志高：
    證人王志高於市調處、原審審理及本院前審審理過程中雖均證稱：被告於事後均
    有交還，伊亦有交還公司云云，核與被告辯稱：已將前開款項交還王志高等語相
    合。惟：
  (一)久太公司之分類帳有前開三十餘種不同之項目，而交際費用僅為其中之一種，已
    如前述，且交際費用係專為公司支出有關交際費用之記載，此為一般人單憑其字
    義即可明瞭，是如非支出交際費用，自無記載於該分類帳交際費用項下之理，故
    上述二筆費用，顯係王志高以公司之交際費用支出甚明。倘被告如於事後交還王
    志高，王志高又交還公司，則甲○○於高雄市調查處應無陳明該修車費用並未歸
    還公司，及致送音響作為交際費用之可能，況且證人即會計凌靜華於本院前審亦
    證稱：不知王志高有歸還該二筆費用等語（參見本院上更(一)卷第六四頁），另久
    太公司總分類帳內亦無任何就上開款項返還核銷之記載，亦有該總分類帳一本扣
    案可資佐證，是依卷證資料並無從認定被告已將該款項交還予王志高。
  (二)雖證人甲○○於市調處調查時及偵查中分別陳稱：「該修車費用未歸還公司」、
    「該筆一六五八０元帳係由當時本公司業務經理王志高處理，詳情要問王志高」
    （偵字一七七六０號卷第五十八頁反面），與其於本院更審前所述：「（上開二
    筆錢有無收回來，你知否？）我不清楚」（見上訴卷第七八頁反面），及於更一
    審時陳稱：「（本案王志高代乙○○代墊的錢有沒有入帳，你知不知道？）我是
    不知道，但是如果王志高說有還，應該就是有還」、「王志高代別人墊錢，如果
    有還，有時候王志高也會直接拿給我，說沒花那麼多」（更(一)卷七七頁）、於本
    院更三審時陳稱：「（要不然替他付修車費目的何在？）要問王志高才知道」等
    語略有出入，惟據其於本院更審前、更一審及更三審所述：不清楚二筆款項有無
    收回，要問王志高等語，本質上與其於市調處及偵查中所述：交際事宜均委由王
    志高處理等語相同。自難認其前後所述有所不同。是雖其於本院第三次更審時改
    稱：「（乙○○的錢有沒有還你？）有還給我，他有講乙○○」、「（你在本院
    前審不是講說乙○○有沒有還，你不知道，今天怎麼講說錢已經還給你了？）後
    來我想起來了」等語（更(三)卷五六、五七頁），惟其已經於調查局、偵查中及本
    院前審陳稱對於詳情不清楚，則何能相隔多年後於九十一年十二月九日之本院更
    三審訊問時又突然想起，顯見其事後於本院更三審所述已經有還錢等語，係迴護
    被告之詞，不足採信。
  (三)證人甲○○雖又證稱：我們公司是私人的，帳沒有記得很清楚，且我們確實只有
    支出記帳，收入未記帳等語（上訴卷七八頁反面、更(一)卷四六頁），核與證人凌
    靜華證稱：我在久太公司係擔任總務，公司並未設有會計，公司大項目帳均由會
    計師記，我僅記載部分簡單之流水帳而已，收入沒有帳，收入都直接交給老闆，
    只有支出的帳等語（更一卷六三、六四頁、更三卷六一頁）相符，惟前開扣案之
    總分類帳內，確有「其他收入」一欄之記載，已如前述，則何以於款項入帳時反
    而未記載？此顯與常前帳冊所示情形不符，不足為被告有利之認定。
  (四)被告返還修車費與音響款項之時間，及委託購買音響之人為何人：
  證人王志高於調查局時陳稱：「均未拿過收據或發票給甲○○或乙○○」、「乙
    ○○即將該筆修車費交給我，我再把錢交公司核銷」、「『乙○○託我購買』家
    用音響一部，的確有付錢給我」（見一七七六○號卷第六一、六二頁反面），於
    本院上訴審時證稱：「乙○○在『未超過三、四天』時間就還我錢了」（見六一
    頁及反面）、於更一審時陳稱：「我將車子鑰匙放在劉先生抽屜，第二天他就打
    電話叫我去拿修理費，我沒有馬上去隔了一、二天是他拿給我的」、「應該說是
    『乙○○的媽媽』要我『幫他組合』一組音響」（見四三、四四頁）、更二審時
    陳稱：「那是我在被告家陪他母親的時候，有講到他家的音響故障了，想要修理
    音響，我告訴他母親說不要修理了，被告母親就委託我買了一台新的音響，我就
    替他買了一台音響二萬六千五百元，這音響應該是被告母親委託我買的，我將『
音響送到被告家裡，當時被告並不在家』，被告後來將該筆款給我」、「修車的
    費用後來有交給我」等語（見四一、四二頁），於更三審時陳稱：「（被告有把
    錢還你了嗎？）差不多隔一天，或二天，不會超過三天」、「錢我交給董事長」
    （見五八、五九頁），於更四審時陳稱：「我車子開到環保局，因為被告不在，
    所以我把鑰匙放在抽屜裡面，『隔二、三天』被告就拿現金給我」等語（見更(四)
    卷五八頁），先後就何人委託購買音響，抑或組裝音響，被告返還款項之時間略
    有出入。且縱如證人王志高所述，係被告母親委託購買，則其將音響送至被告住
    處時，理應由被告之母支付款項，何以當時被告之母未支付。再證人王志高既係
    基於私人情誼代被告將車送修、或購買音響（無論係被告或其母委託），而其自
    始即無代為支付款項之意，且有事後向被告收取款項之認知，則依一般常情不論
    車輛送修或購買音響均有修理明細、發票或收據，何以證人王志高均未索取該修
    理明細或發票、收據，以持之向被告或其母收取款項？是由證人王志高均未能提
    出該修理車輛之明細或音響之發票，足見其自始即無向被告拿回款項之意思。
  況證人王志高前開所述，亦與被告於更四審時陳稱：「王志高把鑰匙放在我抽屜
    裡面，後來我有問王志高為何去牽車沒有跟我說，我身上沒有錢，『一個星期之
    內』我就把錢拿給王志高了，．．王志高到我家看我母親，正好看到我在用吹風
    機吹我的音響，王志高說乾脆換一台，我說如果他有認識的話幫我看看，後來王
    志高拿音響來我家組裝，『因為沒有事先告訴我，身上沒有錢』，所以過了幾天
    我就拿現金給王志高」等語（見更(四)卷第五八頁）之「返還修車款之時間」、「
    送音響至被告住處時，被告是否在家」、「何人委託購買或組裝音響」等情不合
    ，是被告所辯修車費及購買音響，事後均返還王志高云云及證人王志高所為該二
    筆款項被告己償還證言，無非卸責及迴護之詞，均不足採信。至本院前審勘驗八
    十七年七月二十三日高雄市調查處證人王志高訊問錄影帶，雖證人王志高有供稱
    音響款項部分被告償還，未表示修車費已經償還，及未供稱筆錄所載「其中一六
    五八０元元係支付張簡慶勳私人修車，二七０九０元則係支付高雄縣環保局公務
    車修車費」、「不得已支付修車費」等情，有歷次勘驗筆錄可憑，但證人證稱音
    響款項部分被告償還，並非真實，如前所敘，故該錄影帶及勘驗筆錄均不能採為
    被告有利之證據，併予敘明。
  (五)綜上所述，被告並未將修車款及音響費用於市調處搜索扣押帳冊之前還給久太公
    司，應堪認定。
(五)久太公司為被告支付前開修車款及音響費用時，被告之職掌範圍為何：
  (一)修車費部分：
    前開修車費之支付係於八十二年八月間，而被告於斯時任職於高雄縣政府環保局
    第三科技士，職掌轄區內事業廢棄物管理事項，包括初審、層轉廢棄物處理場設
    置、操作許可申請事項，有高雄縣政府環保局九十年八月二十七日九○高縣環人
    字第三八五○五號函附卷可稽（見上更(一)卷第八六頁），亦即為負責承辦合法事
    業單位廢棄物管制各項業務之承辦人員，而久太公司營業項目為處理一般事廢棄
    物，亦如前所述，是久太公司之業務範圍為被告主管事務之範圍甚明。
  (二)音響費用部分：
    前開音響費用支出時間為八十四年二月間，而被告於八十三年六月二十日至八十
    四年五月期間所承辦之業務是合法事業單位廢棄物管制；又久太公司於八十三年
    四月二十五日遭高雄縣政府環保局勒令停工後，曾於八十三年五月四日、同年七
    月二十一日提報復工，而申請復工案（至八十三年九月二十日），係由被告辦理
    相關之簽呈事項；又久太公司操作許可證期限係至八十三年九月二十日止，故於
    上開期限後該公司已無許可證照，如該公司欲執業必須重新申請證照，均已如前
    述，是久太公司於八十三年九月二十日操作許可證期限屆至後，自無申請復工之
    可能，而必須重新申請許可證照。又久太公司於八十四年間亦有申請操作許可展
    延，此有該公司總分類帳內「申請費用」項下記載之「八十四年久太操作展延申
    請費六萬元」可稽，且依總分類帳內所載之「營業費用」項下記載「八十四年二
    月發票二本、垃圾廠費用」等情，亦可知久太公司雖經勒令停工，然其公司仍係
    運作，並等待申請展延操作許可，是此部分業務亦為被告主管之事務。
(六)被告委請王志高代為支付修車費及音響費用，是否有圖利之犯意：
    由前開證人王志高、甲○○之證述及被告之陳述，雖均未直接供述被告有要求王
    志高以久太公司款項代為支付之情，惟甲○○確係有授權王志高處理久太公司之
    業務交際事宜，並經久太公司會計將該二筆支出列於該公司「交際費用」銷項下
    ，而王志高於支付該修車費用及音響費用時，均未索取明細或發票、收據，以憑
    藉向被告收取款項，且事後被告亦未將款項交還王志高或久太公司，顯見王志高
    及被告二人自始即有以久太公司之費用支付前開修車款及音響款項之意思，是被
    告因此行為而獲有利益，應堪認定。再被告於前開期間職掌之業務，均係為主管
    久太公司處理事業廢棄物或操作許可初審之業務範圍，是被告利用當時任職於高
    雄縣政府環保局第三課，對於主管事務，為圖謀自己不法利益而收受王志高代為
    支付之修車費及音響之犯行應堪認定。
(七)綜上所述，被告職掌轄區內事業廢棄物管理、稽查、審查、輔導事業單位廢棄物
    清理等業務，對於主管久太公司之設置、操作許可初審、輔導及該公司事業廢棄
    物管制、稽查等業務之機會，直接向久太公司業務經理王志高圖得上開二筆不法
    利益，事證已臻明確。證人王志高所證被告已交還，及證人甲○○所證王志高說
    已交還公司，就是有交還云云，均係迴護被告之詞，非真實可採。被告所辯無圖
    利犯行等語，自不足採信。本件事證明確，被告犯行洵堪認定。
肆、法律之適用：
    按刑法第二條第一項規定：「行為後法律有變更者，適用裁判時之法律，但裁判
    前之法律有利於行為人者，適用最有利於行為人之法律」，此從新從輕規定，以
    適用裁判時之法律為原則，若裁判前之法律有利於行為人者，適用最有利於行為
    人之裁判前法律為例外，而比較裁判時法及行為時法，應就各該法之有關罪刑綜
    合比較，而非僅以其法定刑之輕重予以比較；又犯罪構成要件因法律之修正致有
    變更，依修正後之法律，其適用之範圍較諸舊法嚴謹，必其行為同時符合修正前
    、後之法律所規定之犯罪構成要件，始有刑法第二條第一項但書之適用問題。本
    案被告行為時貪污治罪條例第六條第一項第四款規定：「對於主管或監督之事務
    ，直接或間接圖利者，處五年以上有期徒刑，得併科新台幣一百萬元以下罰金。
    」，行為後貪污治罪條例於八十五年十月二十三日修正公布貪污治罪條例第六條
    第一項第四款規定：「對於主管或監督之事務，直接或間接圖私人不法之利益者
    ，處五年以上有期徒刑，得併科新台幣三千萬元以下罰金。」，該條例復於九十
    年十月二十五日修正，於同年十一月七日公布，第六條第一項第四款規定「對於
    主管或監督之事務，明知違背法令，直接或間接圖自己或其他私人之不法利益，
    因而獲得利益者，處五年以上有期徒刑，得併科新台幣三千萬元以下罰金」，將
    構成要件限制為：(一)明知違背法令，(二)直接或間接圖自己或其他私人之不法利益
    ，(三)因而獲得利益，較修正前之規定為嚴謹。又依據「貪污治罪條例第六條修正
    草案總說明」三，及「貪污治罪條例第六條修正草案條文對照表」說明欄五之記
    載「所稱違背法令，該法令係指包含法律、法律授權之法規命令、職權命令、自
    治條例、自治規則、委辦規則等，對多數不特定人民就一般事項所作對外產生法
    律效果之規定」，而公務員服務法第六條已明文規定，公務員不得假藉權力，以
    圖本身或他人之利益。查被告係高雄縣政府環保局第三課技士，承辦轄區內事業
    廢棄物管理、稽查等業務，為依據法令從事公務之人員，其對於規定公務員基本
    權利義務之公務員服務法，自應知之甚詳，且既負責上開業務，被告對此主管職
    務範圍之行為，明知不應違反上開公務員服務法之規定，卻利用主管此等業務之
    便，為直接圖自己不法之利益，因而獲得四萬三千零八十元之不法利益，雖九十
    年十一月七日修正公布之貪污治罪條例第六條第一項第四款修正之條件較修正前
    嚴格，但被告行為仍成立該條犯罪，經比較行為時法、中間時法及裁判時之法律
    ，以被告行為時法之規定法定刑較低為有利於被告，依刑法第二條第一項但書規
    定，本案應適用最有利於被告之行為時之八十一年七月十七日修正公布之貪污治
    罪條例為裁判。查被告任職高雄縣政府環境保護局第三課技士，職掌轄區內事業
    廢棄物管理、稽查、審查、輔導事業單位廢棄物清理等業務，為依據法令從事公
    務之人員，其對於轄區內久太公司有管理、稽查、審查、輔導廢棄物清理等權責
    ，即對久太公司於職務上有管理、執行之權責，為其主管事務，對於主管之事務
    直接圖得不法利益之行為，核被告所為，係犯八十一年七月十七日修正公布之貪
    污治罪條例第六條第一項第四款之對於主管之事務直接圖利罪。被告於主管久太
    公司事物期間，先後二次犯行，手法相同，犯同一罪名，顯係基於概括犯意反覆
    為之，應依連續犯規定，以一罪論。又依被告行為時所適用之行為時法，即八十
    一年七月十七日修正公布之貪污治罪條例第八條後段規定：犯第四條至第六條之
    罪，在偵查中自白者，得減輕其刑。被告經法務部調查局高雄市調查處查獲，於
    八十七年七月三十日檢察官偵查時坦承有要求王志高購買音響及修車等情 (見台
    灣高雄地方法院檢察署八十七年度偵字第一七七六０號卷第八頁），已對於自己
    所為構成犯罪要件之事實，在偵查中向檢察官自白；至於被告同時辯稱該款項均
    已償還王志高云云，乃辯護權之行使，仍不失為自白，爰依法減輕其刑。又被告
    係圖取其個人免付修車費用及購買音響之財物，尚無違背職務之行為，情節輕微
    ，所圖得之不法利益及財物之總額在五萬元以下，應依修正前貪污治罪條例第十
    一條第一項規定遞減輕其刑。
伍、本件撤銷改判之理由：
    原審以被告罪證明確予以論處罪科處，固非無見。惟查：(一)貪污治罪條例第六條
    第一項第四款所謂主管事務，係指依法令於職務上對於該事務有主持或執行之權
    責者而言，被告任職高雄縣政府環境保護局第三課技士，其對於轄區內久太公司
    有管理、稽查、審查、輔導廢棄物清理等權責，故對於職務上有管理、執行權責
    之事務，利用職務之機會或身分圖利，即屬該款所謂對於主管事務圖利。原判決
    認被告係犯修正前貪污治罪條例第六條第一項第五款之對於非主管之事務，利用
    職權身分圖利罪，尚有未洽。(二)又被告圖得不法利益之修車費用，金額為一萬六
    千五百八十元，原判決認定為一萬六千五百八十二元，亦有未合。又本案之被害
    人為久太公司，而非其負責人個人甲○○，原判決諭知所得財物音響一組，發還
    甲○○，亦有未當。(三)原判決後，貪污治罪條例已經修正，原審未及就修正前後
    之圖利罪為新舊法之比較適用，均有未洽。被告上訴意旨仍執前詞，否認犯罪，
    指摘原判決此部分不當，雖無理由，但原判決既有前開可議之處，自應由本院將
    原判決撤銷改判。爰審酌被告身在公門，不思廉潔持身，竟利用職權機會圖取不
    法利益，危害公務員之清譽，惟念其尚無犯罪前科（有前科記錄表可考），素行
    良好，因一時貪念，觸犯刑章等一切情狀，量處有期徒刑一年六月，併依法宣告
    褫奪公權貳年。被告犯罪所得之音響一組（價值二萬六千五百元），應依修正前
    貪污治罪條例第九條規定，追繳發還被害人久太公司，如全部或一部無法追繳時
    ，追徵其價額或以財產抵償之。另免付之修車費用，因屬不正利益，並非財物，
    爰不予宣告沒收。
據上論斷，應依刑事訴訟法第三百六十九條第一項前段、第三百六十四條、第二百九
十九條第一項前段、八十一年七月十七日修正公布貪污治罪條例第二條前段、第六條
第一項第四款、第八條後段、第九條第一項、第二項、第十一條第一項、第十六條，
刑法第十一條、第二條第一項但書、第五十六條、第三十七條第二項，判決如主文。
本案經檢察官張其主到庭執行職務。
中      華      民      國      九十三    年    四      月    二十六    日
                              臺灣高等法院高雄分院刑事第三庭
                                  審判長法官  謝宏宗
                                        法官  黃建榮
                                        法官  黃蕙芳
右正本證明與原本無異。
如不服本判決應於收受本判決後十日內向本院提出上訴書狀，其未述上訴理由者，
並得於提起上訴後十日內向本院補提理由書狀（均須按他造當事人之人數附繕本)「
切勿逕送上級法院」。
                                      書記官  郭蘭蕙
中      華      民      國      九十三    年    四      月    二十六    日
附錄：本判決論罪科刑法條：
八十一年七月十七日貪污治罪條例第六條
有左列行為之一者，處五年以上有期徒刑，得併科新臺幣一百萬元以下罰金：
一、意圖得利，抑留不發職務上應發之財物者。
二、募集款項或徵用土地、財物，從中舞弊者。
三、竊取或侵占職務上持有之非公用私有器材、財物者。
四、對於主管或監督之事務，直接或間接圖利者。
五、對於非主管或監督之事務，利用職權機會或身份圖利者。
前項之未遂犯罰之。
